【裁判字號】    96,易,3613
【裁判日期】    970312
【裁判案由】    恐嚇等
【裁判全文】
臺灣高雄地方法院刑事判決              96年度易字第3613號
公  訴  人  臺灣高雄地方法院檢察署檢察官
被      告  甲○○
選任辯護人  劉新安律師
上列被告因恐嚇等案件，經檢察官提起公訴（96年度偵字第1944
8 號），本院判決如下：
    主  文
甲○○犯重利罪，累犯，處有期徒刑月，如易科罰金，以新臺
幣壹仟元折算壹日，扣案帳冊壹本沒收。又犯重利罪，累犯，處
拘役肆拾伍日，如易科罰金，以新臺幣壹仟元折算壹日，扣案帳
冊壹本沒收。又犯重利罪，累犯，處拘役肆拾伍日，如易科罰金
，以新臺幣壹仟元折算壹日，扣案帳冊壹本沒收。又犯恐嚇危害
安全罪，累犯，處拘役肆拾日，如易科罰金，以新臺幣壹仟元折
算壹日，扣案之NOKIA 行動電話（不含其中門號0000000
000號SIM 卡壹枚）壹支沒收。拘役部分應執行拘役壹佰壹拾
日，如易科罰金，以新臺幣壹仟元折算壹日，扣案帳冊壹本、NO
KIA 行動電話（不含其中門號0000000000號SIM 卡壹
枚）壹支均沒收。
    事  實
一、甲○○前於民國89年間因偽造文書案件，經臺灣新竹地方法
    院89年度訴字第243 號判處有期徒刑6 月，緩刑3 年確定，
    嗣上開緩刑之宣告遭撤銷，該案件於95年10月13日易科罰金
    執行完畢。詎仍不知悔改，分別基於重利之犯意，先後於如
    附表所示之時、地，乘丁○○（綽號「雞毛」）需要用錢急
    迫之際，以如附表所示之方式貸予款項，因而分別取得月息
    20％（即年利率240 ％）之與原本顯不相當之重利。丁○○
    償還借款新臺幣（下同）5 萬2 千元後，無力再繼續依約還
    款，經甲○○多次聯絡亦未回應，甲○○遂另基於恐嚇之犯
    意，於96年7 月3 日22時49分許，以門號0000000000號NOKI
    A 行動電話傳送簡訊至丁○○持用之門號0000000000號行動
    電話，內容為「5 分鐘內你不打給我，你家會很難看」等語
    ，以此方式恫嚇丁○○，使丁○○心生畏懼，致生危害於安
    全。嗣甲○○於96年7 月3 日23時許邀約丁○○前往高雄市
    苓雅區○○○街153 號「茶代泡沫紅茶店」見面商討還款事
    宜，要求丁○○要想辦法還錢，丁○○即撥打電話回家請家
    人幫忙籌錢，經丁○○之家人報警處理，警方於翌日（4 日
    ）1 時10分許至上開泡沫紅茶店，在甲○○身上扣得其所有
    NOKIA 行動電話1 支（門號0000000000號SIM 卡非甲○○所
    有）、記載丁○○借還款明細之帳冊1 本，因而查獲上情。
二、案經高雄市政府警察局苓雅分局移請臺灣高雄地方法院檢察
    署檢察官偵查起訴。
    理  由
一、按被告甲○○所犯均係最重本刑為3 年以下有期徒刑、拘役
    或專科罰金之罪，屬刑事訴訟法第376 條第1 款所列之罪之
    案件，依同法第284 條之1 規定，第一審得由法官獨任進行
    審判程序，合先敘明。
二、訊據被告矢口否認有何重利或恐嚇之犯行，辯稱：伊是1 次
    講好借12萬元給丁○○，分3 次給付，只有先扣利息5 千元
    ，不算重利，傳簡訊的意思是希望丁○○趕快出來處理，不
    想去他家或上班的地方找他，不然到他家中，打擾到他家的
    人不好，沒有其他意思云云。經查：
  (一)程序方面：
    證人丁○○曾於96年7 月26日檢察官偵查中到庭具結作證，
    其向檢察官所為之言詞陳述，並無證據證明有何顯不可信之
    情況，且與本案待證事實相關，依刑事訴訟法第159 條之1
    第2 項規定，得為證據。
  (二)實體方面：
  1.重利罪部分：被告曾於如附表所示時、地借款予丁○○（綽
    號「雞毛」）6 萬元、3 萬元、3 萬元，共計12萬元，約定
    丁○○應各自借款翌日起分30日清償完畢，每日各清償2 千
    元或1 千元，並於第1 次借款時由丁○○交付其國民身分證
    及簽立面額為12萬元本票1 紙作為擔保，丁○○已還5 萬2
    千元，後來沒有依約正常還款等事實，業據被告於警詢時坦
    承在卷（見警卷第1-3 頁），並有被告自行書寫，記載「丁○○5/22,60000.5/23~6/21 →2000」、「5/26,30000.5/27
    ~6/25 →1000」、「5/29,30000.5/30~6/28→1000」等字之
    帳冊1 本扣案可稽。而證人丁○○曾於偵訊時到庭證稱：伊
    向被告借款3 次，第1 次是在高雄市○○區○○路的麥當勞
    借6 萬元，實拿4 萬8 千元，約定日還2 千元，1 個月要還
    完，第2 次是在鳳山五甲路家樂福借3 萬元，實拿2 萬4 千
    元，日還1 千元，1 個月內還完，第3 次是在六合夜市附近
    ，條件和第2 次一樣，有簽本票，本票金額都是借款金額的
    2 倍，並質押身分證，後來有還了約5 萬2 千元，當初是透
    過朋友乙○○向被告借款，但乙○○沒有介入這件事，也沒
    有提到通常如何計息等語（見偵卷第14-16 頁）；復於本院
    審理時到庭證稱：曾向被告借過3 次錢，是分開借3 次，共
    計12萬元，不是1 次說好借款12萬元再分3 次給錢，每次借
    款的原因都是要清償對他人的欠債，因為伊欠人家的錢不只
    這些，借到的錢就先還給人家，後來又沒有錢，就再向被告
    借款，其中有1 次是借6 萬元，先扣利息1 萬2 千元，實拿
    4 萬8 千元，另2 次各借3 萬元，都先扣利息6 千元，實拿
    2 萬4 千元，借款後要每天還錢，借3 萬就是還30天，1 天
    1 千元，借6 萬就是1 天還2 千元，伊借款前不認識被告，
    是先打電話向同學乙○○借款，乙○○說沒有多餘的錢可以
    借，伊跟乙○○說真的有急用，看有沒有朋友可以借款給伊
    ，他才幫伊介紹向被告借款，第1 次借款時被告說這是伊第
    1 次向他借款，最多就借這麼多，如果伊還有需要，且還錢
    有信用的話，可以再向他借等語（見本院97年2 月26日審判
    筆錄）；另證人乙○○亦於本院審理時到庭證稱：96年5 月
    間，丁○○曾打電話向伊借錢，要借12萬元到15萬元，他說
    是生意上周轉之用，不想讓家人與太太知道有資金上缺口，
    有表現出十分火急的樣子，伊沒有辦法借他，但因為伊認識
    被告，知道被告有在做生意，就跟丁○○說可以去向被告借
    款，後來借款的事情是丁○○和被告2 人自己談的，利息如
    何計算伊不清楚等語（見同上審判筆錄）。本院審酌證人丁○○上開偵訊、本院審理時所述核與其警詢時所述大致相符
    ，且證人丁○○與被告於本件借款前素不相識，並無怨隙可
    言，證人丁○○復曾於偵訊時陳述：純粹與被告是借貸關係
    ，利息部分是雙方同意的條件，伊也不希望有這種情況等語
    （見偵卷第16頁），其衡情實無甘冒誣告或偽證罪責，設詞
    構陷被告之動機及必要，堪認證人丁○○前開證詞與事實相
    符，被告所辯不足採信，被告有於如附表所示時、地，乘證
    人丁○○急需用錢之際，分別借款予證人丁○○，收取（預
    扣）月息高達20％之利息無疑。又被告向證人丁○○收取之
    利息，其年利率為240 ％，上開利率與民法第205 條所定得
    請求之年利率不得超過20％之規定相較，超出甚多，自屬與
    原本顯不相當之重利。至證人丁○○就其向被告各次借款之
    金額為何乙節，於本院審理時雖證稱：第1 次是借3 萬元，
    後來1 次6 萬元，1 次3 萬元云云（見本院97年2 月26日審
    判筆錄），與事實不符；惟衡諸常情，一般人之記憶常隨著
    時間經過漸趨模糊、淡忘，而證人丁○○於本院審理中到庭
    作證時（97年2 月26日），距離借款時間（96年5 月間）已
    經過約9 個月，其對第1 次借款金額是6 萬元或3 萬元此項
    細節記憶模糊，所為證詞有誤，不違常情，尚難因證人丁○○就上開細節所為證詞有誤，即認其於本院審理時所為其餘
    證詞均不足採信，附此敘明。
  2.恐嚇危害安全罪部分：證人丁○○償還借款5 萬2 千元後，
    無力再繼續依約還款，經被告多次聯絡亦未回應，被告遂於
    96年7 月3 日22時49分許，以門號0000000000號NOKIA 行動
    電話傳送簡訊至證人丁○○持用之門號0000000000號行動電
    話，內容為「5 分鐘內你不打給我，你家會很難看」等語，
    嗣被告於同日23時許邀約證人丁○○前往「茶代泡沫紅茶店
    」見面商討還款事宜，要求丁○○要想辦法還錢，丁○○即
    撥打電話回家請家人幫忙籌錢，經丁○○之家人報警後，警
    方於翌日（4 日）1 時10分許至上開泡沫紅茶店處理之事實
    ，業據被告坦承不諱，核與證人丁○○於偵訊、本院審理時
    證述之情節（見偵卷第15頁、本院97年2 月26日審判筆錄）
    相符，並有上開2 支行動電話內存之簡訊內容照片共12張附
    卷可憑（見警卷第19-20 頁），堪認屬實。被告固辯稱：傳
    簡訊的意思是希望丁○○趕快出來處理，不想去他家或上班
    的地方找他，不然到他家中，打擾到他家的人不好，沒有其
    他意思，不是要恐嚇他云云；惟就一般人之經驗認知，被告
    所稱「5 分鐘內你不打給我，你家會很難看」等語，當然含
    有威脅將到對方家中鬧事，對人（丁○○本人或家人）之生
    命、身體、財產安全或名譽等採取不利舉動之意，衡之一般
    常情，已足使一般人心生畏懼，且證人丁○○確於收到上開
    簡訊後感到害怕，此據證人丁○○於偵訊及本院審理時證述
    明確（見偵卷第15頁、本院97年2 月26日審判筆錄）；況被
    告係因證人丁○○欠錢未還，經多次聯絡仍未回應始傳送上
    開簡訊，其有藉此使證人丁○○心生畏懼，逼迫其出面處理
    債務之意圖甚明，足認被告確有恐嚇之犯意，其傳送上開簡
    訊之行為顯已構成恐嚇罪，被告前開所辯，不足採信。
  3.綜上所述，本件事證明確，被告上開重利及恐嚇犯行均已堪
    認定，應予依法論罪科刑。
三、核被告所為，係涉犯刑法第344 條重利罪、第305 條恐嚇危
    害安全罪。其上開3 次重利犯行及1 次恐嚇犯行，犯意各別
    ，犯罪時間、地點不同，重利與恐嚇之罪名亦不相同，係各
    自獨立之行為，均應分論併罰。被告曾有如犯罪事實欄所示
    之論罪科刑前科，此有臺灣高等法院被告前案紀錄表1 份在
    卷可參，其於有期徒刑執行完畢後5 年內，故意再犯本件重
    利、恐嚇等有期徒刑以上之罪，均為累犯，應分別依刑法第
    47條第1 項規定加重其刑。爰審酌被告多次乘被害人丁○○
    急迫之際貸款收取重利，該重利行為將可能導致借款人因受
    債務壓迫鋌而走險或陷入生活困境，衍生社會問題，足以危
    害社會秩序，復因被害人未出面解決債務，即傳送簡訊恐嚇
    被害人，行為實有不當，犯後仍飾詞卸責，尚難認有悔意，
    惟念借款與否係出於被害人之自由意願，被告亦有可能遭到
    倒債之風險，及被告犯罪動機、目的、手段、所獲利益等一
    切情狀，分別量處如主文所示之刑，並斟酌其犯罪情節、職
    業、經濟狀況等一切情形，分別諭知易科罰金之折算標準；
    另就判處拘役部分定其應執行之刑及諭知易科罰金之折算標
    準。
四、扣案之帳冊1 本、NOKIA 行動電話1 支（不含SIM 卡），均
    為被告所有，業據其於本院準備程序時供述明確（見本院96
    年12月4 日準備程序筆錄），且係被告用以記錄被害人丁○○本件借還款情況或恐嚇被害人之物，已如前述，為供被告
    犯罪所用之物，均應依刑法第38條第1 項第2 款規定宣告沒
    收。上開行動電話所搭配之0000000000號行動電話門號並非
    被告所申辦，業經被告於本院審理時供述在卷（見本院97年
    2 月26日審判筆錄），該門號SIM 卡既非被告所有，爰不併
    予宣告沒收。另警方於96年7 月4 日1 時10分許查獲被告時
    ，固曾自被告身上扣得三星牌行動電話1 支（含門號000000
    0000號SIM 卡1 枚），惟公訴人並未舉證證明該行動電話與
    被告前開犯行有何關連，亦不予宣告沒收，併此敘明。
據上論斷，應依刑事訴訟法第284 條之1 、第299 條第1 項前段
，刑法第344 條、第305 條、第47條第1 項、第41條第1 項前段
、第51條第6 款、第38條第1 項第2 款，刑法施行法第1 條之1
，判決如主文。
本案經檢察官丙○○到庭執行職務。
中    華    民    國    97    年    3     月    12    日
                    鳳山刑事第二庭    法  官  楊筑婷
以上正本證明與原本無異。
如不服本判決應於收受本判決後10日內向本院提出上訴書狀，並
應敘述具體理由，如未敘述上訴理由者，應於上訴期間屆滿後20
日內補提理由書狀於本院（均須按他造當事人之人數附繕本）「
切勿逕送上級法院」。
中    華    民    國    97    年    3     月    12    日
                                      書記官  林靜慧
┌─────────────────────────────────────────┐
│附表（金額：新臺幣）                                                              │
├──┬──────┬───────┬───────────────────────┤
│編號│  借款時間  │   借款地點   │           借款經過及計息、還款方式           │
├──┼──────┼───────┼───────────────────────┤
│一  │96年5 月22日│高雄市左營區博│丁○○因積欠他人款項要清償，急需用錢，經由不知│
│    │某時        │愛路上之麥當勞│情之友人乙○○介紹，於左列時、地向甲○○借款6 │
│    │            │              │萬元，借款時預先扣除利息1 萬2 千元，僅交付4 萬│
│    │            │              │8 千元，雙方約定應自96年5 月23日起至96年6 月21│
│    │            │              │日止，每日償還2 千元（共計應償還6 萬元，月息20│
│    │            │              │％），丁○○復簽立面額12萬元之本票1 紙及將其國│
│    │            │              │民身分證正本交由甲○○收執作為擔保            │
├──┼──────┼───────┼───────────────────────┤
│二  │96年5 月26日│高雄縣鳳山市五│丁○○因積欠他人款項要清償，急需用錢，於左列時│
│    │某時        │甲路上之家樂福│、地向甲○○借款3 萬元，借款時預先扣除利息6 千│
│    │            │大賣場旁      │元，僅交付2 萬4 千元，雙方約定應自96年5 月27日│
│    │            │              │起至96年6 月25日止，每日償還1 千元（共計應償還│
│    │            │              │3 萬元，月息20％），丁○○復簽立面額6 萬元之本│
│    │            │              │票1 紙交由甲○○收執作為擔保                  │
├──┼──────┼───────┼───────────────────────┤
│三  │96年5 月29日│高雄市新興區六│丁○○因積欠他人款項要清償，急需用錢，於左列時│
│    │某時        │合夜市附近    │、地向甲○○借款3 萬元，借款時預先扣除利息6 千│
│    │            │              │元，僅交付2 萬4 千元，雙方約定應自96年5 月30日│
│    │            │              │起至96年6 月28日止，每日償還1 千元（共計應償還│
│    │            │              │3 萬元，月息20％），丁○○復簽立面額6 萬元之本│
│    │            │              │票1 紙交由甲○○收執作為擔保                  │
└──┴──────┴───────┴───────────────────────┘
附錄本案判決論罪科刑法條：
中華民國刑法第305條
以加害生命、身體、自由、名譽、財產之事，恐嚇他人致生危害
於安全者，處2 年以下有期徒刑、拘役或3 百元以下罰金。
中華民國刑法第344條
乘他人急迫、輕率或無經驗貸以金錢或其他物品，而取得與原本
顯不相當之重利者，處1 年以下有期徒刑、拘役或科或併科1 千
元以下罰金。


司法院資訊處製作；財團法人民間司法改革基金會備份。
